Inventaris van de archieven van de Capitulantenraad, 1936-1940 en van het Centraal Capitulanten Bureau, 1936-1940
Nationaal Archief, Den Haag
Capitulantenraad en Centraal Capitulanten Bureau
Capitulantenraad
1936-1940
D26077
1.20 meter; 29 inventarisnummers.
Normale geschreven, getypte en gedrukte documenten, geen bijzondere handschriften.
Nationaal Archief, Den Haag
Ministerie van Defensie / Capitulantenraad, 1936-1940
Ministerie van Defensie / Centraal Capitulanten Bureau, 1936-1940
Het archief van de Capitulantenraad bevat naast de agenda's en verslagen van de vergaderingen van de raad ook een aantal stukken van de commissie voor beroepsvorming van jeugdige werkeloze onderwijzers en aantal brieven aan de minister van Binnenlandse Zaken en aan de minister van Defensie. Het archief van het Centraal Capitulanten Bureau bevat onder ander ook een aantal brieven aan de minister van Defensie en een rapport van de Rijkscontroleur inzake afgelegde bezoeken in Nederlandse gemeenten waar een onderofficier is aangesteld als controleur.
Archiefvorming
Geschiedenis van de archiefvormer
Een korte geschiedenis van het capitulantenstelsel, 1935 - 1940
Bij wet van 29 november 1935, Staatsblad nr. 685 tot verlaging van de openbare uitgaven werd mede, in paragraaf 43, vastgesteld het Reglement tot instelling van een capitulantenstelsel, het "Capitulantenreglement" (verder te noemen: reglement).
Omdat het hier geen aparte wet betreft maar een deel van de Wet tot verlaging van de openbare uitgaven spreekt men van "Capitulantenreglement".
Op 9 december 1935 werd de voornoemde wet afgekondigd. In essentie diende dit reglement om de overgang van militair personeel naar de civiele dienst mogelijk te maken.
Ter uitvoering van het bepaalde in het reglement werd bij algemene maatregel van bestuur van 3 april 1936 het "Capitulantenbesluit" (verder te noemen: besluit) vastgesteld.
Gewijzigd bij ministeriële beschikking (MB) van 16 oktober 1937, nr. 139. Legerorders bevattende de wetten, besluiten, ministerieele beschikkingen, kennisgevingen en mededeelingen van belang voor de Koninklijke Nederlandsche Landmacht. 's-Gravenhage, 1937. Nrs. 289 O en 341.
Artikel 1 van dit besluit bepaalde onder meer de instelling van een Capitulantenraad. Verder werd een Centraal Capitulantenbureau ingesteld tot bijstand van deze raad. Beide ressorteerden onder de minister van Defensie.
De Capitulantenraad bestond uit elf leden en had tot taak te beslissen welke dienstplichtige onderofficieren met de rang van sergeant, die zes jaar in werkelijke dienst had doorgebracht, aanspraak maakte op benoeming tot (Spoorweg-)ambtenaar dan wel tot militair ambtenaar.
Artikel twee van het Capitulantenreglement regelt een en ander voor manschappen van de Koninklijke Marine, Korps Politietroepen, Marechaussee, remonterijders en militairen van het Koninklijk Nederlands Indisch Leger, die, zij het onder iets andere voorwaarden, ook op zulke benoeming aanspraak maakte.
Deze personen werden aangeduid als capitulanten.
Het Centraal Capitulantenbureau hield candidatenlijsten bij ter vervulling van vacatures bij het rijk, de provincie, een gemeente of andere publiekrechtelijke organisatie, als spoorwegambtenaar of als militair ambtenaar. Deze instanties waren verplicht betrekkingen aan te wijzen welke, met uitsluiting van andere gegadigden, slechts konden worden vervuld door capitulanten.
Door de opheffing van de Land- en Zeemacht in juli 1940 kwam uiteraard ook de taak van de Capitulantenraad en het Centraal Capitulantenbureau te vervallen. In een pleitnota van de voorzitter van de Capitulantenraad aan de voorzitter van de Raad van Secretarissen-Generaal drong de eerste aan op voortzetting van de werkzaamheden. Dit zou kunnen geschieden door de instelling van een Centralen Plaatsingsraad en een Centraal Plaatsingsbureau. Beide organisaties zouden moeten ressorteren onder het ministerie van Binnenlandse Zaken. De taak en werkwijze zouden geheel overeenkomen met de rechtsvoorgangers.
De subcommissie voor ambtenarenzaken van het college van Secretarissen-Generaal accordeerde op 20 juli 1940 met de verheffing van het Plaatsingsbureau van de afdeling Pensioenen en Wachtgelden van het departement van Binnenlandse Zaken tot een zelfstandige afdeling van voornoemd departement. Tot de taak van dit bureau zou behoren het herplaatsen van werkloze militairen en burgerambtenaren van het voormalig ministerie van Defensie.
Inv. nr. 18
Geschiedenis van het archiefbeheer
Nadere beschouwing in 1993 van dit archief leerde dat hier twee archieven vermengd waren, namelijk die van de Capitulantenraad en het Centraal Capitulanten Bureau. Het Bureau en de Raad voerde separaat van elkaar archief.
De verwerving van het archief
Overbrenging van een overheidsarchief
Inhoud en structuur van het archief
2.13
Selectie en vernietiging
In het kader van de bewerking in 1963 werd, met machtiging van de Algemeen Rijksarchivaris, een gedeelte van de archiefbescheiden vernietigd.
Machtiging Algemeen Rijksarchivaris dd. 13-2-1962 nr. A/V 21. Hoeveel en wat er werd vernietigd is niet bekend.
Aanwijzingen voor de gebruiker
Openbaarheidsbeperkingen
Volledig openbaar.
Materiële beperkingen
Aanvraaginstructie
Openbare archiefstukken kunnen online worden aangevraagd en gereserveerd. U kunt dit ook via de terminals in de studiezaal van het Nationaal Archief doen. Om te kunnen reserveren dient u de volgende stappen te volgen:
U maakt een profiel aan op www.gahetna.nl, en logt vervolgens in
Via de archiefinventaris (alleen de beschrijvingen met rode nummers) selecteert u het gewenste archiefstuk door op de knop 'Reserveren' te klikken
In het volgende scherm geeft u aan op welke dag u het archiefstuk wilt inzien
Indien u zich bevindt in de studiezaal en een tafelnummer heeft ontvangen kunt u dit nummer vermelden. Als u geen tafelnummer heeft kunt u tafelnummer 777 laten staan
Vervolgens bevestigt u uw reservering door deze te versturen.
Verwant materiaal
Bewaarplaats van originelen
Nationaal Archief, Den Haag
Beschikbaarheid van kopieën
Beschrijving van de series en archiefbestanddelen
- Archief van de Capitulantenraad, 1936-1940
  - Stukken betreffende de vaste aanstelling van tijdelijk- en contractpersoneel in Rijksdienst., 1936; 1; 1 omslag
  - Stukken betreffende de meetelling van militaire diensttijd in een capitulantenwerkkring., 1936, 1938; 2; 1 omslag
  - Notulen van vergaderingen van de Bijzondere Commissie voor Georganiseerd Overleg inzake vraagpunten gerezen na invoering van het Capitulantenreglement 1935., 1936-1937; 3; 1 omslag
  - Stukken betreffende de vervulling van vacatures in een voor capitulanten aangewezen werkkring. Minuten., 1936-1939; 4; 1 omslag
  - Agenda's en verslagen van vergaderingen van de Capitulantenraad., 1936-1940; 5-9; 5 pakken
    - 1936, 5
    - 1937, 6
    - 1938, 7
    - 1939, 8
    - 1940, 9
  - Brief aan de minister van Binnenlandse Zaken inzake herplaatsing van wachtgelders in een capitulantenbetrekking. Minuut., 1937; 10; 1 stuk
  - Brief aan de minister van Oorlog inzake een tegemoetkoming van representatie-kosten voor de directeur van het Centraal Capitulantenbureau. Minuut., 1937; 11; 1 stuk
  - Stukken betreffende de instelling van de Commissie voor beroepsvorming van jeug- dige werkloze onderwijzers., 1937; 12; 1 omslag
  - Notulen van vergaderingen van de Commissie voor beroepsvorming van jeugdige werkloze onderwijzers., 1937; 13; 1 omslag
  - Brieven aan de minister van Defensie inzake de aanstelling van dienstplichtig- en beroeps-onderofficieren capitulant. Minuten., 1937, 1939; 14; 1 omslag
  - Brieven aan de minister van Defensie inzake de begroting van de Capitulantenraad over de dienstjaren 1938-1939 en 1941. Minuten., 1937-1938, 1940; 15; 1 omslag
  - Stukken betreffende de vaststelling en goedkeuring van een poldercapitulanten- verordening in Zeeland., 1938; 16; 1 omslag
  - Stukken betreffende verslagen van de Capitulantenraad en van het Centraal Capitulanten Bureau over de werkzaamheden van de jaren 1937 en 1939., 1938, 1940; 17; 1 omslag
  - Stukken betreffende de herplaatsing van overcompleet militair en burger personeel naar aanleiding van de opheffing van het Centraal Capitulanten Bureau en de Capitulanten Raad alsmede de Nederlandse Land- en Zeemacht., 1940; 18; 1 omslag
- Archief van het Centraal Capitulanten Bureau, 1936-1940
  - Brief aan de Capitulantenraad inzake het meetellen van de diensttijd bij aanstelling in een capitulantenbetrekking. Minuut., 1936; 19; 1 stuk
  - Stukken betreffende de uitvoering van het Capitulantenreglement 1935 door het Capitulanten Bureau en de consequenties hiervan voor de Nederlandse gemeenten., 1936; 20; 1 omslag
  - Correspondentie met de minister van Defensie inzake het toekennen van verplaatsingskosten voor gehuwde capitulanten in geval van verhuizing., 1936; 21; 1 omslag
  - Rapport van de Rijkscontroleur inzake afgelegde bezoeken in Nederlandse gemeenten waar een onderofficier is aangesteld als controleur., 1936; 22; 1 stuk
    Zie ook Ministeriële Beschikking van 6 januari 1936 nr. 113 (Legerorders 1936, nr. 6)
  - Brief aan de voorzitter van de Capitulantenraad inzake aanvulling van het Ambtenarenreglement in verband met de invoering van het Capitulantenreglement., 1936; 23; 1 stuk
  - Stukken betreffende de werkwijze van het Plaatsingsbureau en het Capitulanten Bureau inzake het plaatsen van wachtgelders en capitulanten., 1936-1937, 1939; 24; 1 omslag
  - Stukken betreffende wijzigingen van het Capitulantenreglement 1935., 1936-1937, 1939; 25; 1 omslag
  - Stukken betreffende vacatures bij en aanstelling en benoeming van capitulanten in overheids- en of semi-overheidsbetrekkingen ingevolge het Capitulantenreglement., 1936-1940; 26; 1 omslag
  - Brief aan de minister van Defensie inzake een vergoeding aan capitulanten vanwege verschuldigde griffiekosten herkeuring. Minuut., 1937; 27; 1 stuk
  - Brieven aan de minister van Defensie inzake de begroting van het Centraal Capitulanten Bureau over de dienstjaren 1939 en 1940. Minuten., 1938-1939; 28; 1 omslag
  - Stukken betreffende het met groot verlof sturen van sergeanten-capitulant bij het Kaderbataljon., 1939; 29; 1 omslag